【裁判字號】    92,台上,879
【裁判日期】    920501
【裁判案由】    給付資遣費等
【裁判全文】
最高法院民事判決                                九十二年度台上字第八七九號
    上  訴  人  台灣時報社股份有限公司
    法定代理人  王玉發
    訴訟代理人  蘇榮達律師
                蘇俊誠律師
    被 上訴 人  壬○○
                戊○○
                乙○○
                丙○○
                癸○○
                己○○
                庚○○
                甲○○
                辛○○
                丁○○
    共      同
    訴訟代理人  劉志鵬律師
                黃馨慧律師
右當事人間請求給付資遣費等事件，上訴人對於中華民國九十年七月二十五日台灣高
等法院高雄分院第二審判決（八十九年度勞上字第一四號），提起上訴，本院判決如
左：
    主  文
原判決除假執行部分外廢棄，發回台灣高等法院高雄分院。
    理  由
本件被上訴人主張：伊等十人係經上訴人公司現地採用，原任職於基隆、桃園、新竹
、苗栗、彰化、宜蘭、花蓮等地採訪小組，擔任地方新聞記者之職務，工作年資依序
分別為十年一月、十年、九年十月、十年十一月、六年一月、五年、十一年四月、四
年十一月、六年十月、八年五月。詎於民國八十八年二、三月間竟遭上訴人非法調職
，並予非法解僱，伊等已依勞動基準法第十四條第一項第六款規定，於同年三、四月
間各以存證信函通知上訴人終止勞動契約，上訴人依法應給付資遣費。另被上訴人壬
○○之勞動契約應至其於八十八年五月十八日通知上訴人終止契約時始生終止效力，
上訴人僅給付至八十八年四月十六日止之工資，應補足該積欠之工資差額等情，爰求
為命上訴人給付被上訴人如起訴狀附表所列之預告期間工資、資遣費暨工資金額，並
各自同表利息起算日起加計法定遲延利息之判決。[ 按：第一審除判命上訴人給付被
上訴人如該判決附表（下稱附表）第一、二、三項所載之資遣費或工資各本息外，其
餘判決被上訴人敗訴，被上訴人壬○○僅就其中資遣費敗訴部分提起附帶上訴，其餘
部分則未據被上訴人聲明不服。]
上訴人則以：伊調動被上訴人係基於經營業務及工作之需要，並無違反勞動契約或公
司工作規則，亦無違反勞工法令或內政部七十四年九月五日發布之七四台內勞字第三
二八四三三號函所揭雇主調動勞工之五項原則，自無權利濫用情形，被上訴人依勞動
基準法第十四條第一項第六款規定終止勞動契約，為屬不合。又伊業於八十八年四月
十九日對被上訴人壬○○予以解僱並終止契約，無積欠解僱以後之工資可言。另被上
訴人壬○○之終止契約已逾勞動基準法第十四條第二項規定之三十日期間，其請求給
付資遣費，亦非有據等語，資為抗辯。
原審就被上訴人壬○○請求給付資遣費部分，將第一審所為其敗訴之判決廢棄，改判
命上訴人給付三十萬八千五百元本息，並維持第一審所為上訴人敗訴之判決，駁回上
訴人該部分之上訴，無非以：本件上訴人對被上訴人所為之職務調動，事前均未與被
上訴人溝通，業經證人曾明財證實，該發布調動被上訴人之命令自違反勞動基準法施
行細則第七條第一款「工作場所應於勞動契約約定」之規定。至上訴人公司提出之受
僱合約書五份、契約書四份，祇載為「工作內容：乙方（即被上訴人）於受僱期間（
含試用期間）之工作，由甲方（即上訴人公司）分派」云云，核係被上訴人「工作內
容」之約定，尚非「工作場所」可比。又上訴人員工工作規則第二章「勞雇約定」第
六條所定：「本公司勞雇雙方共同約定，報業經營每日出報分秒必爭，基於工作上需
要，依本公司員工工作規則之訂定，員工應無異議接受調動派遣，對於例假、國定假
日、特休，依照本公司排定日期輪流休假，國定假日、特休，必要時得依規定停止或
更動休假」，更係就『例假、國定假日、特休』時，員工應無異議接受調動派遣而規
定，並非就『工作場所』之變更所為之約定。且該員工工作規則第五十二條第一項所
定：「本公司經營新聞事業，工作範圍遍及各地，有高度機動性及時效性，為業務之
需要，得依員工之體力能力及技術，調動員工之職務種類及工作地點」，僅宣示上訴
人公司在上開情形，可以調動員工，而同條第二項前段亦規定「前項調動，如無違反
勞動契約或本工作規則，員工不得拒絕」，其反面解釋即為若前項調動，上訴人公司
違反勞動契約或工作規則，員工仍得拒絕。本件上訴人既違反勞動基準法施行細則第
七條第一款勞動契約之規定，觀之上訴人公司違反勞動契約或工作規則，員工本得拒
絕其調動，則違反較上位之法令規定，被上訴人當然得拒絕上訴人之調動。上訴人仍
執其將被上訴人調職並未違反勞動契約與工作規則及勞動法令云云，自無可採。其次
，上訴人要求被上訴人須於調職命令發出後三至五日內，立即生效並到任新職，有上
訴人調職命令各一份可稽。且上訴人對此遠距離之調動，亦僅加發被上訴人每人每月
三至四仟元不等之「房租」補助，並未提供其他生活上之必要協助，亦有上開調職命
令可按。被上訴人顯無法帶同家人赴任新職，若被上訴人依上訴人命令就任新職，勢
必造成家庭生活難以彌補之損害，該調動命令顯對其他勞動條件為不利益之變更，有
違內政部七十四年九月五日發布之七四台內勞字第三二八四三三號函所揭雇主調動勞
工之五項原則。再上訴人將被上訴人之新、舊工作地點，相隔上百公里加以調動，對
被上訴人之工作年資、實際年齡等均未考量，殊有權利濫用之情形，行政院勞工委員
會（下稱勞委會）於八十九年三月二十九日亦以台八十九勞資二字第○○一○八○四
號書函認上訴人之調職命令確有違反雇主調動勞工之五項原則及權利濫用之情形。上
訴人之上開抗辯，亦難憑採。按雇主違反勞動契約或勞工法令，致有損害勞工權益之
虞者，勞工得不經預告終止契約，勞動基準法第十四條第一項第六款定有明文。本件
被上訴人以其因上訴人調動職務違反法令，乃通知上訴人終止勞動契約一節，業經提
出郵局存證信函為證，並為上訴人所不爭。茲上訴人既有前述違反勞工法令與勞動契
約之情事，則上訴人以被上訴人違抗調職命令，連續曠工三日為由之解僱處分，即無
依據。被上訴人據以終止契約，依上說明，自屬有據。上訴人雖辯稱被上訴人丙○○
、癸○○、庚○○等三人之郵局存證信函（即第三五九號、第五九號、第一六０號）
內容或稱「將依」或稱「得依」或稱「將逕行」終止勞動契約等語，均未明確為終止
契約之意思表示，該三人之終止契約於法不合云云，然被上訴人丙○○、癸○○、庚
○○三人，並非從事法律事務之工作者，對法律之用語當無法要求其必表示非常精確
，上開信函用語，已表明其有終止契約之意思，當可認該三人已為勞動基準法第十四
條第一項之終止契約。又上訴人已自陳其於八十八年四月十七日發布解僱令並予公告
及寄發郵局存證信函無誤，被上訴人壬○○並稱其於同年月十九日收到存證信函，核
與上訴人於第一審具狀陳明「原告於八十八年四月十九日已為被告公司逕予解僱終止
契約」等語相符，堪認被上訴人壬○○主張其於八十八年四月十九日始知悉被解僱為
實在，其於同年五月十八日以存證信函為終止契約之意思表示，顯未逾勞動基準法第
十四條第二項之三十日除斥期間，且屬合法有據。另被上訴人壬○○與上訴人間之勞
動契約既至八十八年五月十八日其通知上訴人時始生終止之效力，而上訴人又自八十
八年四月十七日起未給付工資，上訴人自應給付被上訴人壬○○如原判決附表第二項
所示金額之積欠工資。上訴人抗辯其已將壬○○解僱，並無積欠工資云云，尤非足取
。從而，被上訴人訴請上訴人分別給付其如附表第一、二、三項所載之資遣費或工資
各本息及被上訴人壬○○三十萬八千五百元資遣費本息，洵屬正當，均應准許等詞，
為其判斷之基礎。
惟查上訴人提出之上開工作規則第六條及第五十二條第一項載明：「本公司勞雇雙方
共同約定，報業經營每日出報分秒必爭，基於工作上需要，依本公司員工工作規則之
訂定，員工應無異議接受調動派遣」、「本公司經營新聞事業，工作範圍遍及各地，
有高度機動性及時效性，為業務之需要，得依員工之體力能力及技術，調動員工之職
務種類及工作地點」各等語（見一審卷一一七頁），而被上訴人提出之上開受僱合約
書更載為「工作內容：乙方（即被上訴人）於受僱期間（含試用期間）之工作，由甲
方（即上訴人公司）指定分派，如因特殊情形必須延長工作時間，出國、受訓、出差
、調動時，乙方不得拒絕」云云（見同上卷一六五至一七四頁），似見兩造已就工作
地點而為約定。果爾，則能否逕謂上訴人違反勞動契約、工作規則或勞動基準法施行
細則第七條第一款「工作場所應於勞動契約約定」之規定，已滋疑問。原審就此未遑
詳為深究，徒以上述理由遽為上訴人不利之判決，未免速斷。且上訴人於原審曾就被
上訴人提出之勞委會台八十九勞資二字第○○一○八○四號書函，辯稱：該書函係勞
委會依被上訴人訴訟代理人事務所片面之陳述，未斟酌伊之答辯及全盤調職資料，所
作錯誤之函覆，伊未違反雇主調動勞工之五項原則及權利濫用之情形等語（見原審卷
一五頁），原審未進一步調查明晰，亦嫌疏略。其次，依被上訴人丙○○、癸○○、
庚○○提出之郵局存證信函（即第三五九號、第五九號、第一六０號）所載，其內容
僅稱「將依」、「得依」或「將逕行」終止勞動契約等語（分見一審卷三八至四二、
四四、四五頁），似未於各該存證信函為終止契約之意思表示。原審竟以該三人非從
事法律事務之工作等由認定該終止契約為合法有效，即非無再事推求之必要。又勞動
基準法施行細則第八條規定：「依本法第十七條、第八十四條之二規定計算之資遣費
，應於終止勞動契約三十日內發給」。原審就上開法定遲延利息起算日之計算，疏未
注及於此，並有可議。再者，被上訴人終止契約之上開郵局存證信函，並無上訴人收
受各該信函日期之記載（見同上卷三一至五二頁），原判決逕以各該郵局存證信函之
發函日為終止契約之日，尤非允洽。上訴論旨執以指摘原判決違背法令，求予廢棄，
非無理由。
據上論結，本件上訴為有理由，並依民事訴訟法第四百七十七條第一項、第四百七十
八條第一項，判決如主文。
中      華      民      國    九十二    年      五      月      一      日
                              最高法院民事第五庭
                                  審判長法官  朱  錦  娟
                                        法官  顏  南  全
                                        法官  許  澍  林
                                        法官  葉  勝  利
                                        法官  劉  福  來
      右正本證明與原本無異
                                              書  記  官
中      華      民      國    九十二    年      五      月     十四     日
                                                                       ：


司法院資訊處製作；財團法人民間司法改革基金會備份。
